臺灣高等法院民事判決
109年度上易字第867號
上  訴  人  林莛凱  
訴訟代理人  趙晊成律師
            張宜煖  
被  上訴人  鄭啓正  

訴訟代理人  張晏晟律師
複  代理人  簡佑君律師

上列當事人間請求侵權行為損害賠償事件，上訴人對於中華民國
109年3月26日臺灣新北地方法院108年度訴字第1925號第一審判
決提起上訴，本院於109年10月6日言詞辯論終結，判決如下：
  主   文
一、原判決關於駁回上訴人下列第二項之訴部分，及訴訟費用之
    裁判(除確定部分外)均廢棄。
二、被上訴人應再給付上訴人新臺幣12萬1,692元，及自民國108
    年6月7日起至清償日止，按週年利率百分之5計算之利息。
三、上訴人其餘上訴駁回。
四、第一審(除確定部分外)、第二審訴訟費用，由被上訴人負擔
    百分之57，餘由上訴人負擔。
  事實及理由
壹、實體方面：
一、上訴人起訴主張：被上訴人於民國107年1月14日中午12時36分許，騎乘車牌號碼00-00號大型重型機車沿宜蘭縣頭城鎮濱海路6段北向行駛，途經濱海路6段懷德橋彎道時，原應注意行經彎道需減速慢行，作隨時停車之準備，並應注意車前狀況，隨時採取必要之安全措施，且依當時情況為天候晴，日間有自然光線，路面乾燥無缺陷，道路無障礙物，視距良好，並無不能注意之情事，竟疏未減速慢行及注意車前狀況，致其所騎乘之機車失控撞擊路旁護欄後，再彈出撞擊同向左後方伊所騎乘車號為000-0000號之大型重型機車（下稱系爭機車），造成系爭機車毀損，伊因修復需支出之零件費用為新臺幣（下同）464,180元，爰依民法第184條第1項前段規定，請求被上訴人賠償。(原審判決被上訴人就零件費用部分應給付236,113元本息，並駁回上訴人此部分其餘請求，上訴人就其中請求215,173元本息敗訴部分不服，提起上訴。至上訴人其餘受敗訴判決部分，及被上訴人受敗訴判決即原審命應給付上訴人本息部分，均未據兩造上訴而非本院審理範圍。）復於本院第二審程序中主張：伊以因本件事故修繕系爭機車所需之零件費用請求被上訴人賠償，固需扣除折舊，惟折舊額依行政院所頒固定資產耐用年數表及固定資產折舊率表，比照自用小客車之耐用年數5年，自系爭機車於106年12月22 日領牌發照之日起至本件事故發生日止，按平均法計算為12,894元，伊自得向被上訴人請求賠償以上開零件費用扣除折舊後之餘額451,286元本息（計算式：464,180元－12,894元＝451,286元），除原審已判命給付之236,113元本息外，被上訴人應再給付215,173元本息（計算式：451,286元－236,113元＝215,173元）等語，並為上訴聲明：㈠原判決關於駁回上訴人下列第㈡項之訴部分及該部分假執行之聲請均廢棄；㈡被上訴人應再給付上訴人215,173元，及自起訴狀繕本送達翌日起至清償日止，按週年利率5%計算之利息。　

二、被上訴人則以：系爭機車依行政院所頒固定資產耐用年數表
    及固定資產折舊率表之規定，耐用年數為3年，並不適用自
    用小客車之耐用年數為5 年之規定。且機動車輛係以出廠日
    作為折舊起算日，並依定律遞減法計算折舊額，為我國實務
    見解向來採行之計算標準，原審據此計算其折舊額並無違誤
    。況系爭機車部分零件僅有輕微外觀擦傷，上訴人即更換為
    新品，故上訴人因此所受損害並非甚鉅，於認定折舊額時亦
    應就此加以考量等語，資為抗辯。並於本院答辯聲明：上訴
    駁回。
三、按因故意或過失，不法侵害他人之權利者，負損害賠償責任，民法第184 條第1 項前段定有明文。本件上訴人主張被上訴人於前揭時地騎乘大型重型機車，因疏未減速慢行及注意車前狀況，致其所駕機車失控撞擊同向左後方由上訴人所騎乘其所有之系爭機車，造成系爭機車毀損等情，業據提出交通部公路總局臺北區監理所基宜區車輛行車事故鑑定會鑑定意見書、宜蘭縣政府警察局道路交通事故初步分析研判表及機車行車執照為證（參原法院108年度板司調字第200號卷，下稱原審調解卷，第18至25頁），並有宜蘭縣政府警察局礁溪分局108年6月11日警礁交字第1080011268號函附道路交通事故現場圖、道路交通事故調查筆錄、談話紀錄表及當事人登記聯單與現場相片在卷可稽（參原審卷第13至32頁、第39至57頁），復為被上訴人所不爭執（參本院卷第130、148頁）。而被上訴人因本件駕車之過失致上訴人成傷，經原法院以107年度交易字第199號刑事判決認定犯過失傷害罪，處拘役50日，如易科罰金，以1,000 元折算1 日確定，此亦有該刑事案件判決存卷足據（參原審調解卷，第8至16頁）。是以上訴人主張之上開事實，堪信為真正，則本件被上訴人駕駛大型重型機車時，因上開過失致上訴人所有之系爭機車毀損，兩者核具相當因果關係，自應負侵權行為損害賠償責任。
四、次按不法毀損他人之物者，被害人得請求賠償其物因毀損所
    減少之價額，民法第196 條定有明文。又物被毀損時，被害
    人除得依民法第196 條請求賠償外，固不排除民法第213 條
    至第215 條之適用。惟修復費用以必要者為限，如係以新品
    換舊品，應予折舊（最高法院82年度台上字第892 號判決意
    旨參照）。上訴人主張其所有之系爭機車因本件事故損毀，
    修繕所需之零件費用為464,180元乙節，業據提出摩托之星
    國際有限公司估價單3紙為證（參原審調解卷第27至29頁）
    ，並經證人即該公司職員魏君凱於原審證陳在卷（參原審卷
    第231至237頁），復為被上訴人所不爭執（參本院卷第130
    、148頁），固堪認屬實。惟系爭機車之修繕係以新零件更
    換被損害之舊零件，依前開說明，其以修復費用作為損害賠
    償之依據時，自應將零件折舊部分予以扣除。而本件扣除折
    舊，應參考行政院所頒布固定資產耐用年數表及固定資產折
    舊率表之規定，此復為兩造所不爭執（參本院卷第130、148
    頁），自堪據為計算上訴人所受此項損害之方式。經查：
　㈠系爭機車於106年3月出廠，同年12月22日發照，為排氣量999
    立方公分之大型重型機車，此有行車執照在卷可稽（參原審
    調解卷第25頁），依行政院頒固定資產耐用年數表規定，屬
    該表第2類「交通及運輸設備」第3項「陸運設備」所列號碼
    20307之「機車、電動機車及其他」項目，耐用年數為3 年
    。上訴人雖主張：基於大型重型機車之稀有性，與一般機車
    之巿場價格迥異，佐以道路交通安全規則第99條之1前段規
    定：「大型重型機車，比照小型汽車適用其行駛規定。」，
    故計算大型重型機車之零件折舊時，應以自用小客車之計算
    方式為依據，即耐用年限為5年等語。惟查固定資產耐用年
    數表第2類「交通及運輸設備」第3項「陸運設備」訂有號碼
    20305之「汽車」項目，並分為「1.運輸業用客車、貨車」
    及「2.其他業用客車、貨車」兩種，耐用年數分別為4年及5
    年，可知此係適用於客車或貨車。而大型重型機車為汽缸總
    排氣量逾250立方公分之二輪或三輪機車，小客車則為座位
    在9座以下，載乘人客四輪以上之汽車，依其結構特性分類
    為不同之車種，此據道路交通安全規則第2條第1 項第2款、
    第3 條第1 款第2目、第6款第1 目之2分別規定甚明，足見
    大型重型機車與小客車係屬不同的車輛種類，於固定資產耐
    用年數表中各定有其對應適用之耐用年數，其分類與其車輛
    之巿場價格及巿佔數量無關。而道路交通安全規則第99條之
    1前段所定大型重型機車應比照小型汽車適用者，亦僅限於
    行駛規定之部分，並不及於其他，自不足據此逕認大型重型
    機車應比照「固定資產耐用年數表」所定自用小客車之耐用
    年數。是以上訴人主張本件計算零件折舊應以耐用年數5年
    為計算基準，尚乏所據，自不足採。
　㈡又依行政院所頒固定資產折舊率表規定之折舊方法，有平均
    法及定率遞減法兩種，且並未依固定資產之種類或其他條件
　　而限定應採用之折舊方法，自應依個案情狀選擇採用合適之固定資產折舊方法。按採平均法者，係以固定資產成本減除殘值後之餘額，按固定資產耐用年數表規定之耐用年數平均分攤，計算每期折舊額；採定率遞減法者，則以固定資產每期減除該期折舊額後之餘額順序作為各次期計算折舊之基數，而以一定比率計算各期折舊額，所得稅法施行細則第48條第1 款、第2款可資參照。據上開計算原則，採平均法因預留殘價計算之故，其折舊率較低，故資產於開始計算折舊之初期，如採定率遞減法計算，其折舊額將較採平均法計算者為高，於企業計算資產負債時採用，固可將資產加速折舊，藉此增列成本、減少盈餘之方式，促使企業財務健全，惟也因加速折舊之結果，與資產實際之折舊程度常不相符合，此於計算年數尚少之資產時尤有失其公平之虞。本件系爭機車自出廠日起至本件事故發生之日止之期間約為11月，未達依「固定資產耐用年數表」所定3年耐用年數之半數，且於發照日後行駛僅約23日即因本件事故毀損，如採用定率遞減法計算，依上開說明容有因加速折舊而使其折舊額過高，致與實際之折舊程度不相符合之疑慮，尚難期公平，因認本件以採平均法之方式預留殘價而計算其折價額，較為適當。被上訴人雖抗辯：我國實務見解向來採行定律遞減法計算折舊價額，且系爭機車部分零件僅有輕微外觀擦傷，上訴人即更換為新品，故上訴人因此所受損害並非甚鉅，於認定折舊金額時亦應就此加以考量等語。惟平均法及定率遞減法均屬固定資產折舊率表所規定之折舊方法，並未依固定資產之種類或其他條件而限定應採用何種折舊方法，且本院係審酌本件具體情形，而認選擇採用平均法計算折舊額較為適當，已如前述，自不受其他個案因不同情狀所為折舊方法擇採結果之拘束。又摩托之星國際有限公司出具估價單所記載更換新品之零件，係經該公司技師檢視後，基於安全考量而認應為更換，此據證人即該公司職員魏君凱於原審證陳明確（參原審卷第237頁），堪認所列零件更換項目均屬修復系爭機車所必要。是以被上訴人上開置辯，難認有理而不足憑採。
　㈢再者系爭車輛係於106年3月出廠，已如前述，應自出廠後計
    算系爭機車折舊額。上訴人雖主張：財政部函釋依所得稅法
    計算折舊，應以取得資產時開始；且系爭機車自歐洲進口，
    購買價格高昂，於106年12月22日始領牌發照使用，自出廠
    至國內發照日之9個月期間內並未使用，在發照使用前其零
    件仍屬新品，無折舊可言，應自106年12月22日發照日起計
    算折舊等語。惟財政部函釋之折舊起算日係針對核課所得稅
    時計算成本、盈餘之所需而為，與本件計算物品實際折舊之
    情形不同，尚不能逕行比附援引。而系爭機車使用之零件自
    出廠時起，不論實際上有無駕駛使用，客觀上均會隨時間經
    過而因自然環境、倉儲、運送或展示等各項因素而自然耗損
    ，仍應計算其折舊。又被上訴人購車時係以整車決定其價格
    ，並尚牽涉因巿場供需影響整車價格之情形，與本件係就個
    別零件計算之情形並不相同，自不能因其購入價格較高，即
    逕認其零件自出廠後至發照前之期間不生任何耗損而無庸扣
    除折舊。且本院認本件採用平均法計算折舊較屬適當，業已
    將系爭機車自出廠及發照後分別經過11月及23日即發生本件
    事故毀損之客觀情狀考量在內，應足以適切反應系爭機車出
    廠後至發照前之折舊情形。是以上訴人主張應自106年12月2
    2日發照日起計算折舊等語，尚非可採。
　㈣據上說明，依行政院所頒固定資產耐用年數表及固定資產折
    舊率表，系爭機車之耐用年數為3年，依平均法計算其折舊
    結果（即以固定資產成本減除殘價後之餘額，按固定資產耐
    用年數表規定之耐用年數平均分攤，計算折舊額），每年折
    舊率為3 分之1。並參酌營利事業所得稅查核準則第95條第6
    款規定：「固定資產提列折舊採用平均法、定率遞減法或年
    數合計法者，以1年為計算單位；其使用期間未滿1年者，按
    實際使用之月數相當於全年之比例計算之；不滿1月者，以
    月計。」系爭機車自出廠日106年3月迄本件事故發生時即10
    7年1月14日，已使用11月，則修復所使用新零件扣除折舊後
    之費用估定為357,805元【計算方式：1.殘價＝取得成本÷(耐
    用年數＋1)即464,180÷(3+1)≒116,045（小數點以下四捨五入
    ）；2.折舊額 ＝(取得成本－殘價)×1/（耐用年數）×（使用
    年數）即(464,180－116,045) ×1/3×（0+11/12）≒106,375（
    小數點以下四捨五入）；3.扣除折舊後價值＝（新品取得成
    本－折舊額）即464,180－106,375＝357,805】。故被上訴人因
    系爭車輛毀損需更換零件所受必要修復費用之損害金額，於
    357,805元之範圍內核為有據而可採信，逾此主張之損害金
    額則非屬有據，而無可採。
五、綜上所述，上訴人就因修復系爭機車所需更換零件之必要費用之損害，依民法第184 條第1 項前段規定，請求被上訴人賠償357,805元，及自起訴狀繕本送達翌日即108 年6 月7日（起訴狀繕本於108年6月6日送達被上訴人，參原審調解卷第41頁所附送達證書）起至清償日止，按週年利率5％計算之利息，為有理由，應予准許；逾此範圍之請求，則為無理由，不能准許。原審就上開應予准許部分，為上訴人敗訴之判決（即原審駁回上訴人原審請求121,692元本息部分，計算式：357,805元－236,113元＝121,692元），尚有未洽，上訴人上訴意旨指摘原判決此部分不當求予廢棄改判，為有理由，爰由本院廢棄改判如主文第2 項所示。又原審就上開不能准許部分，為上訴人敗訴之判決，並駁回其假執行之聲請，理由雖有不同，結論則無二致，上訴意旨指摘原判決此部分不當，聲明廢棄改判，仍為無理由，應予駁回。又本件第二審之訴訟標的金額未逾民事訴訟法第466條第1 項、第3 項所定數額，不得上訴第3審，於本院判決後即行確定，就上訴人勝訴部分無諭知假執行之必要，則原審駁回上訴人此部分假執行之聲請，結論尚無不合，應予維持，是以上訴人上訴聲明請求廢棄原審駁回其上訴勝訴部分之假執行聲請，亦無理由，應併予駁回。　　
六、本件事證已臻明確，兩造其餘主張、陳述及所提證據，經本
    院審酌後，認與本件判斷結果無影響，爰不再予一一論駁，
    附此敘明。
七、據上論結，本件上訴為一部有理由、一部無理由，依民事訴
    訟法第450條、第449條、第79條，判決如主文。
中　　華　　民　　國　　109 　年　　10　　月　　20　　日
                  民事第六庭    
                      審判長法  官  陶亞琴
                            法  官  陳蒨儀
                            法  官  楊博欽
正本係照原本作成。
不得上訴。
中　　華　　民　　國　　109 　年　　10　　月　　20　　日

  　　　　　　　　　　　　　書記官  陳盈璇